臺灣高等法院臺南分院刑事裁定
110年度毒抗字第930號
抗  告  人
即  被  告  甲○○



上列抗告人因聲請觀察勒戒案件，不服臺灣雲林地方法院中華民
國110 年10 月8日裁定(110 年度毒聲字第422 號) ，提起抗告
，本院裁定如下：
    主  文
抗告駁回。 
    理  由
一、抗告意旨如附件刑事抗告狀所載。
二、按犯毒品危害防制條例第10條之罪者，檢察官應聲請法院裁
    定，或少年法院（地方法院少年法庭）應先裁定，令被告或
    少年入勒戒處所觀察、勒戒，其期間不得逾2 月；又依前項
    規定為觀察、勒戒或強制戒治執行完畢釋放後，3 年後再犯
    第10條之罪者，適用前2項之規定，毒品危害防制條例第20
    條第1項、第3項分別定有明文。而上開所謂「3 年後再犯」
    ，只要本次再犯（不論修正施行前、後）距最近1 次觀察、
    勒戒或強制戒治執行完畢釋放，已逾3 年者，即該當之，不
    因其間有無犯第10條之罪經起訴、判刑或執行而受影響（最
    高法院109年度台上字第3826號判決意旨參照）。
三、經查：　　
　㈠抗告人即被告（下稱被告）甲○○於民國110年3月20日晚間8時
    許，在雲林縣○○鄉○○路0段路旁，以將第一級毒品海洛因及
    第二級毒品甲基安非他命一同置入玻璃球内，以火燒烤後吸
    食煙霧之方式，施用第一級毒品海洛因及第二級毒品甲基安
    非他命1次，嗣於110年3月23日下午2時28分許，經雲 林憲
    兵隊採集其尿液送驗，結果呈海洛因、甲基安非他命代謝物
    陽性反應等情，業據被告坦承不諱，且有雲林憲兵隊勘查採
    證同意書、尿液檢體代號與真實姓名對照表、憲兵指揮部刑
    事鑑識中心110年5月3日憲直刑鑑字第1100031741號函附鑑
    定書（民人編號0000000000)在卷可佐，足認被告上開任意
    性自白與事實相符，其於前揭時地施用第一、二級毒品之犯
    行堪以認定。又被告前因施用毒品案件，經原審法院以87年
    度毒聲字第90號裁定送觀察、勒戒後，認有繼續施用毒品之
    傾向，經原審法院以87年度毒聲字第231號裁定令入戒治處
    所施以強制戒治1年，於87年12月28日因停止戒治釋放付保
    護管束，於88年8月20日保護管束期滿，停止處分之裁定未
    經撤銷視為執行完畢，嗣經臺灣雲林地方檢察署檢察官以88
    年度戒偵字第5號為不起訴處分確定；復因施用毒品案件，
    經原審法院以90年度易字第306號判決判處有期徒刑4月，而
    強制戒治部分，則經原審法院以90年度毒聲字第97號裁定強
    制戒治，於91年3月8日停止戒治出所，有臺灣高等法院被告
    前案紀錄表在卷可稽，本次施用毒品之犯行，距前次觀察、
    勒戒及強制戒治執行完畢釋放後已逾3年，且被告於上開強
    制戒治執行完畢後，未再有受觀察、勒戒或強制戒治執行完
    畢之紀錄，依前揭說明，不問被告於前開觀察、勒戒執行完
    畢釋放日起至本件施用之期間是否因另犯該罪，經起訴、判
    刑或執行，依法即應予觀察、勒戒，以貫徹修法寬典本意。
    從而，檢察官斟酌個案情節後，認被告確有施用第一、二級
    毒品之事實，為觀察、勒戒之聲請，原審審核上開卷證資料
    後，裁定將被告送勒戒處所觀察、勒戒，其認事用法並無不
    合。
  ㈡被告雖以附件刑事抗告狀所載事由提起抗告。然查：
  ⒈按毒品危害防制條例第21條第1、2項規定：「犯第10條之罪
    者，於犯罪未發覺前，自動向衛生福利部指定之醫療機構請
    求治療，醫療機構免將請求治療者送法院或檢察機關。依前
    項規定治療中經查獲之被告或少年，應由檢察官為不起訴之
    處分或由少年法院（地方法院少年法庭）為不付審理之裁定
    。但以一次為限」，而其所稱「依前項規定治療中經查獲」
    ，依其文義，應係指依該條第1項規定，犯同條例第10條之
    罪者，於犯罪未發覺前，即自動向衛生福利部指定之醫療機
    構請求治療，而於治療中始經查獲於請求治療「前」之該項
    未發覺之施用行為而言，然此並非意謂於治療中又繼續施用
    毒品之行為，亦有此條文之適用，否則，豈非反而鼓勵施用
    毒品者，於犯罪未發覺前，一方面自動向上開醫療機構請求
    治療，一方面卻又在治療期間可繼續施用毒品以規避處罰，
    實與該條鼓勵戒毒自新之立法意旨相悖，殊非立法原意。是
    行為人於參與減害替代療法後，於治療期間，難忍毒癮，再
    度施用毒品，即無該條之適用。經查，被告係於110年3月20
    日犯本案之施用第一、二級毒品罪，參照被告於刑事抗告狀
    所提出之天主教若瑟醫療財團法人若瑟醫院診斷證明書所載
    ，固可認被告於案發前之108年12月18日即開始於該院藥癮
    特別門診參加美沙冬治療，目前仍持續治療中（見本院卷第
    39頁），然其於治療期間，竟再度犯本件施用毒品案件，足
    見其犯本案之施用第一、二級毒品罪，非屬請求治療之前施
    用毒品行為，核與毒品危害防制條例第21條規定不符，自無
    該條第1項「醫療機構免將請求治療者送法院或檢察機關」
    及第2項「應由檢察官為不起訴之處分」之適用。
  ⒉毒品危害防制條例第24條第1項有關毒品戒癮治療方式，係採
    行「觀察、勒戒」與「緩起訴之戒癮治療」並行之雙軌模式
    (最高法院108年度台非字第28號判決意旨、107年度台上字
    第4215號判決意旨參照)，檢察官自得按照個案情形，依法
    裁量決定採行何者為宜。又毒品戒癮治療實施辦法及完成治
    療認定標準第4條第1項（修正前第6條第1項），亦僅就檢察
    官為戒癮治療之緩起訴處分前，應得被告同意一事予以規定
    ，而未規定檢察官於向法院對被告為觀察、勒戒聲請前，亦
    應得被告之同意。是緩起訴之戒癮治療屬法律賦予檢察官偵
    查裁量結果之作為，不得認為係施用毒品者所享有之權利，
    檢察官亦無於聲請書中說明不命被告接受戒癮治療理由之義
    務。而立法者既賦予檢察官選擇上述雙軌制度之權限，則檢
    察官之職權行使，法院原則上應予尊重，僅就檢察官之判斷
    有違背法令、事實認定有誤或其他裁量重大明顯瑕疵等事項
    ，予以有限之低密度審查（最高法院103年度台上字第2464
    號判決意旨參照）。本案檢察官於聲請觀察勒戒前，雖未告
    知被告觀察、勒戒之法律要件及效果，亦未予被告就是否觀
    察勒戒，或以戒癮治療為緩起訴處分條件等事項，於事前表
    示意見之機會，即聲請法院裁定令被告送勒戒處所觀察勒戒
    ，惟依上說明，仍不能認檢察官此裁量權之行使有何濫用或
    不當之情形，自不得任意指為違法。
　⒊又按行政院依修正前毒品危害防制條例第24條第3 項（現為
    第4項）之授權，訂定「毒品戒癮治療實施辦法及完成治療
    認定標準」，其中第 2條第2 項規定：「被告有下列情事之
    一時，不適合為附命完成戒癮治療之緩起訴處分。但無礙其
    完成戒癮治療之期程者，不在此限：緩起訴處分前，因故
    意犯他罪，經檢察官提起公訴或判決有罪確定。緩起訴處
    分前，另案撤銷假釋，等待入監服刑。緩起訴處分前，另
    案羈押或執行有期徒刑」。經查，本件經原審法院詢問檢察
    官意見，經檢察官表示：被告前有多次施用毒品前科，素行
    不良，又與毒品人口往來密切，且另涉他案，難認有何適宜
    緩起訴處分之理由，有臺灣雲林地方檢察署110年9月28日雲
    檢原表110毒偵823字第1109025731號函在卷可按（見原審卷
    第23頁），則檢察官於斟酌被告之個案情形及卷內事證後，
    認為不宜依刑事訴訟法第253條之1第1項、第253條之2等規
    定，對被告為附命完成戒癮治療之緩起訴處分，而向原審聲
    請裁定命被告入勒戒處所執行觀察、勒戒，以達戒癮治療之
    目的，此實屬檢察官行使裁量權之範疇，且此裁量並無違反
    比例原則，亦無裁量怠惰或恣意濫用裁量之情事。
　⒋至抗告意旨所稱之被告家庭狀況等情，縱屬非虛而值同情，
    惟仍與被告施用毒品犯行無涉，且觀察、勒戒旨在幫助施用
    毒品者戒除毒癮，用以矯治、預防行為人再犯，當無因行為
    人之家庭因素而免予執行之理。被告執前詞提起本件抗告，
    亦無理由。
四、綜上所述，原審依檢察官之聲請，適用毒品危害防制條例第
    20條第3項、第1 項及觀察勒戒處分執行條例第3 條第1 項
    之規定，裁定令被告入勒戒處所觀察、勒戒，經核認事用法
    ，並無不合，抗告意旨所執前詞指摘原裁定不當，為無理由
    ，應予駁回。　　
據上論斷，應依刑事訴訟法第412條，裁定如主文。 
中　　華　　民　　國　　110 　年　　11　　月　　30　　日
                  刑事第三庭    審判長法　官  陳連發
                                      法　官  洪榮家
                                      法　官　何秀燕　　
以上正本證明與原本無異。
不得再抗告。
　　　　　　　　　　　　　　　　　　　書記官　翁心欣　　
中　　華　　民　　國　　110 　年　　11　　月　　30　　日